臺灣臺南地方法院民事判決
109年度訴字第2049號
原      告  蔣元皓
訴訟代理人  蕭麗琍律師
被      告  美國華府住戶大樓管理委員會

法定代理人  蔡育錡
訴訟代理人  王盛鐸律師
上列當事人間請求侵權行為損害賠償事件，本院於民國110年7月
19日言詞辯論終結，判決如下：
    主      文
一、被告應給付原告新臺幣415,365元，及自民國109年12月24日
    起至清償日止，按週年利率5%計算之利息。
二、原告其餘之訴駁回。
三、訴訟費用由被告負擔36%，餘由原告負擔。
四、本判決原告勝訴部分得假執行。但被告如以新臺幣415,365
    元為原告預供擔保，得免為假執行。
五、原告其餘假執行之聲請駁回。
    事實及理由
一、按當事人喪失訴訟能力或法定代理人死亡或其代理權消滅者
    ，訴訟程序在有法定代理人或取得訴訟能力之本人，承受其
    訴訟以前當然停止；前開承受訴訟人於得為承受時，應即為
    承受之聲明；聲明承受訴訟，應提出書狀於受訴法院，由法
    院送達於他造，民事訴訟法第170條、第175條第1項、第176
    條分別定有明文。本件被告之法定代理人於民國110年3月21
    日變更為蔡育錡，有被告提出之臺南市政府工務局110年4月
    28日南市工使一字第1100515443號函在卷可考（見本院訴字
    卷第307頁），茲由蔡育錡於110年6月25日具狀聲明承受訴
    訟，核無不合，應予准許。
二、原告主張：原告於106年9月6日購買美國華府住戶大樓（下
    稱系爭大樓）中包含共有部分及區分所有之專有部分即坐落
    臺南市○區○○○段00000○號即門牌號碼臺南市○區○道路00號地
    下1層房屋（下稱系爭房屋），為系爭房屋之所有權人，亦
    為系爭大樓之區分所有權人。系爭大樓起造人龍成建設股份
    有限公司（下稱龍成建設）違法貫穿系爭房屋樓地板，設置
    作為系爭大樓共用部分地下2層停車場之附屬設施設備如附
    圖編號A所示之風管（面積1.2平方公尺，下稱系爭風管），
    被告依法負責共用部分、約定共用部分及其附屬設施設備之
    點收及保管，本應注意不予點收要求龍成建設拆除系爭風管
    ，竟疏未注意予以點收，點收後亦未注意系爭風管屬違法設
    備，而未予以拆除，其行為自有過失，且原告於106年9月6
    日通知被告拆除系爭風管，被告仍不將系爭風管拆除，後經
    原告起訴請求被告拆除系爭風管，經本院臺南簡易庭107年
    度南簡字第77號判決被告應將系爭風管拆除，嗣被告上訴，
    經本院108年度簡上字第93號駁回上訴（下稱另案）確定，
    系爭房屋因被告先違法點收系爭風管，經原告請求被告拆除
    系爭風管又不為拆除，長年以來震動、漏水，造成系爭房屋
    牆壁及地板龜裂、樑柱毀損等損害不斷發生，直至109年10
    月26日原告自行僱工拆除系爭風管，經原告委請訴外人裕佶
    營造有限公司（下稱裕佶公司）估計修復系爭房屋上開損害
    所需費用為新臺幣（下同）1,155,000元，應由被告賠償，
    爰依侵權行為之法律關係請求被告賠償等語，並聲明：㈠被
    告應給付原告1,155,000元，及自起訴狀繕本送達之翌日起
    至清償日止，按週年利率5%計算之利息；㈡願供擔保，請准
    宣告假執行。
三、被告則以：
（一）被告為公寓大廈管理委員會（下稱管委會），僅有當事人
      能力，而不具有法人格，不能享有權利，負擔義務，故不
      能適用民法第28條或公司法第23條規定，被告僅為系爭大
      樓區分所有權人全體之受僱人，其執行職務，不法侵害他
      人之權利時，應由系爭大樓區分所有權人全體與被告之管
      理委員連帶負損害賠償責任，故原告主張侵權行為人為被
      告此管委會組織，於法律上顯無理由。
（二）系爭風管於系爭大樓落成時即已存在，並非基於系爭大樓
      區分所有權人會議決議所設置，難認系爭大樓區分所有權
      人或被告有何侵權行為事實及主觀上之故意過失存在，故
      原告依侵權行為之法律關係請求被告損害賠償，實難認有
      理由。
（三）系爭大樓自81年即落成使用迄今，已為屋齡28年以上之老
      舊公寓大廈，再加上系爭房屋長久以來荒廢無人使用，歷
      任所有權人也疏於管理維護，遑論這28年來臺灣歷經不下
      20次規模大於6之地震，其中105年間之0206大地震，臺南
      地區不乏建物受創惨重，是原告起訴主張之漏水、牆壁地
      板龜裂等情，是否與系爭風管貫穿其建物結構有因果關係
      ，自屬有疑，原告就此部分請求自應舉證其間相當因果關
      係存在。
（四）本件侵權行為之時點，不論係龍成建設移交時被告不應驗
      收點交，或原告於106年9月6日以存證信函通知被告移除
      而被告未移除，或是另案起訴時，原告至遲於另案107年1
      0月4日與社團法人臺南市建築師公會人員會勘系爭房屋時
      ，即已知悉其主張之系爭風管貫穿結構造成漏水龜裂之狀
      況，原告於109年12月9日始具狀提起本件訴訟，已罹於民
      法第197條規定之知有損害及賠償義務人時起2年，及自有
      侵權行為時起10年之請求權消滅時效。
（五）並聲明：⒈原告之訴駁回；⒉如受不利判決，願供擔保，請
      准宣告免為假執行。
四、得心證之理由：
（一）原告得以被告為對象提起本件侵權行為損害賠償之訴：
    ⒈依公寓大廈管理條例第3條第9款規定，管委會係由區分所
      有權人選任住戶若干人為管理委員所設立之組織，旨在執
      行「區分所有權人會議決議事項」及「公寓大廈管理維護
      事務」，於完成社團法人登記前，僅屬非法人團體，固無
      實體法上完全之權利能力。然現今社會生活中，以管委會
      之名義為交易者比比皆是。於民事訴訟法已有第40條第3
      項：「非法人之團體，設有代表人或管理人者，有當事人
      能力」規定之外，公寓大廈管理條例更於第38條第1項明
      文規定：「管理委員會有當事人能力」，明文承認管委會
      具有成為訴訟上當事人之資格，得以其名義起訴或被訴，
      就與其執行職務相關之民事紛爭享有訴訟實施權；並於同
      條例第6條第3項、第9條第4項、第14條第1項、第20條第2
      項、第21條、第22條第1項、第2項、第33條第3款但書，
      規定其於實體法上亦具享受特定權利、負擔特定義務之資
      格，賦與管委會就此類紛爭有其固有之訴訟實施權。故管
      委會倘基於規約約定或區分所有權人會議決議所為職務之
      執行致他人於損害，而應由區分所有權人負賠償責任時，
      其本身縱非侵權行為責任之權利義務歸屬主體，亦應認被
      害人得基於程序選擇權，並依上開同條例第38條第1項規
      定及訴訟擔當法理，選擇非以區分所有權人而以管委會為
      被告起訴請求，俾迅速而簡易確定私權並實現私權，避免
      當事人勞力、時間、費用及有限司法資源之不必要耗費（
      最高法院98年度台上字第790號判決意旨參照）。
    ⒉被告雖以前詞抗辯原告不得向被告提起本件侵權行為損害
      賠償之訴云云。惟查：原告主張之侵權行為事實，係被告
      依法負責共用部分、約定共用部分及其附屬設施設備之點
      收及保管，本應注意不予點收要求龍成建設拆除系爭風管
      ，竟疏未注意予以點收，點收後亦未注意系爭風管屬違法
      設備，而未予以拆除，長年以來震動、漏水，造成系爭房
      屋牆壁及地板龜裂、樑柱毀損等損害不斷發生之事實，而
      被告依公寓大管理條例第36條第11款規定，確實需負責系
      爭大樓共用部分、約定共用部分及其附屬設施設備之點收
      及保管，故倘被告違法點收設施設備，且容任並持續保管
      該違法設施設備不移除，導致原告受有損害，因被告係代
      系爭大樓全體區分所有權人為上開行為，本應由系爭大樓
      區分所有權人負賠償責任，揆諸上開說明，仍應認原告得
      基於程序選擇權，並依公寓大管理條例第38條第1項規定
      及訴訟擔當法理，選擇非以系爭大樓區分所有權人全體而
      對被告起訴請求，被告上開所辯，容無足採。
（二）被告點收違法之系爭風管，且點收後復未將屬違法設備之
      系爭風管拆除，導致原告所有之系爭房屋受損，對原告構
      成侵權行為：
    ⒈按因故意或過失，不法侵害他人之權利者，負損害賠償責
      任，民法第184條第1項前段定有明文。又建築物所有權人
      、使用人應維護建築物合法使用與其構造及設備安全，觀
      諸建築法第77條第1項規定甚明，而依建築技術規則建築
      設備編第92條第4款、第5款規定可知，風管不宜貫穿牆壁
      、樓地板等防火構造體，若貫穿需設置相關防火構造及設
      施。
    ⒉查被告為管委會，依公寓大廈管理條例第36條第11款規定
      ，其職務包括為系爭大樓區分所有權人全體點收及保管共
      用部分、約定共用部分及其附屬設施設備；又系爭風管係
      為系爭大樓地下2層停車場此公用部分設置之通風管設備
      ，業據本院囑託鑑定機構社團法人臺南市建築公會（下稱
      建築師公會）鑑定在案，有該會110年5月14日鑑定報告書
      1件在卷可考（見該鑑定報告書第6頁），被告依其職務本
      應為系爭大樓區分所有權人全體點收合法之共用部分、約
      定共用部分及其附屬設施設備，若有違法之部分，亦有義
      務將之移除，否則將造成系爭大樓區分所有權人全體違反
      建築法第77條第1項規定；惟系爭風管並未出現在系爭大
      樓使用執照竣工平面圖內，且系爭風管更貫穿樓板，危及
      系爭大樓之公共安全，復據另案囑託建築師公會鑑定在案
      ，有該會107年11月27日鑑定報告書1件存卷可查（見該鑑
      定報告書第6至7頁），可知系爭風管係屬龍成建設違反建
      築法第39條規定違法施工之設備，被告依法自不應予以點
      收，縱然點收，為維護建築物合法使用與其構造及設備安
      全，亦應將之移除，被告竟殊未注意將之點收後又違法保
      管直至原告自行僱工拆除，導致原告所有之系爭房屋毀損
      ，其行為自已構成過失不法之侵權行為，被告辯稱其不構
      成侵權行為云云，亦屬無據。
（三）原告因被告上開侵權行為所受之損害為415,365元：
    ⒈按物被毀損時，被害人依民法第196條規定請求物被毀損所
      減少之價額，雖得以修復費用為估定之標準，但以必要者
      為限。
    ⒉原告固主張其所有之系爭房屋因違法設置之系爭風管受損
      ，修復之必要費用為1,155,000元云云，並提出裕佶公司
      出具之估價單1紙為證（見本院卷第87頁），惟經本院囑
      託建築師公會鑑定系爭風管所造成系爭建物之損害為何及
      修復該部分損害之費用結果，該會認為系爭房屋僅：⑴天
      井處牆壁龜裂、漏水與採光罩變形；⑵天井下方處地坪地
      磚龜裂破損；⑶既有紅磚牆後側空間地坪地板污漬；⑷原本
      紅磚牆處復原至原使照狀態；⑸大小風管移除的工程費用
      ；⑹風管處的四個孔回復至原使照圖狀態；⑺鄰風管處側牆
      壁龜裂，以上7項屬系爭風管所造成系爭建物之損害，並
      估定修復該部分損害之費用為415,365元，有該會110年5
      月14日鑑定報告書1件存卷可憑（見該鑑定報告書第6至7
      頁），本院審酌建築師公會係受本院囑託之公正鑑定機構
      ，並非營利團體，與兩造均無利害關係，其所為之鑑定，
      自較裕佶公司出具之估價單為可採，應認其估定之415,36
      5元方屬修復之必要費用，揆諸上開說明，應認原告得請
      求被告賠償之金額為415,365元，逾此部分之請求，則屬
      無據。
    ⒊被告雖以：⑴天井處牆面龜裂、漏水、天井下方處地坪地磚
      龜裂破損及臨風管處側牆龜裂部分，其成因為系爭房屋老
      舊，30年來歷經無數次地震，而其歷任所有權人也未妥善
      管理維護所致，鑑定報告書並未認定是系爭風管造成；⑵
      採光罩變形部分，係因原告未經法院及債務人（即被告）
      同意下，擅自僱工以不當之方式自行拆除風管，強行從採
      光罩的位置將風管移除，移除風管後又未妥善將採光罩復
      原，才造成採光罩變形，原告自不得請求採光罩部分之修
      復費用，何況採光罩係系爭大樓公物，遭原告破壞，被告
      修復後尚有權向原告請求賠償；⑶既有紅磚牆後側空間地
      平地板污漬及原本紅磚牆處復原至原使照狀態部分，該紅
      磚牆應為原告前手所有權人拆除，並非被告所拆除，原告
      請求被告賠償復原紅磚牆之費用，顯無理由云云。惟：
      ⑴本院係囑託建築師公會鑑定系爭風管是否造成系爭房屋
        受損及損害為何（見本院卷第167頁），而上開問題亦
        經建築師公會所確認（見110年5月14日鑑定報告書第4
        頁），故上述7項均係建築師公會認定屬系爭風管所造
        成系爭建物之損害，鑑定報告書係認定上該損害均為系
        爭風管所造成，故被告上開⑴所辯，核屬無據。
      ⑵建築師公會既認列修復採光罩變形之費用屬修復系爭風
        管造成損害之必要費用，可知移除系爭風管無可避免會
        導致採光罩變形，若被告欲抗辯該採光罩變形係因原告
        施工不當所導致，自應負舉證之責，惟被告並未提出證
        據以實其說，自難信為真實；而若該採光罩屬原告所有
        ，原告請求其修復之必要費用本屬有據，而若屬公用部
        分之設施設備，原告為排除侵害造成無法避免之損失，
        亦有對之修復之責任，故其請求此部分費用，亦屬有據
        ，是被告上開⑵所辯，亦無足採。
      ⑶被告雖主張既有紅磚牆應為原告前手所有權人拆除，並
        非被告所拆除云云。惟該遭拆除之紅磚牆連接至目前尚
        存之系爭風管中間之磚牆，該紅磚牆遭拆除與設置系爭
        風管同屬與使用執照不符之部分，已足使本院信其應為
        與系爭風管同時違法施工所致，故建築師公會亦將此認
        列為設置系爭風管造成系爭房屋之損害，被告空言以上
        述⑶辯稱應為原告前手所有權人拆除，並未舉證以實其
        說，難信為真實。
    ⒋被告末以：建築師公會估定之修復必要費用其中「增加避
      難爬梯」之價格為30,000元、「大小風管移除工程」之價
      格為49,000元，均顯屬過高，依被告詢價結果，市面上白
      鐵爬梯1座單價僅5,000元，風管拆除的費用僅須20,000元
      ，建築師公會係引用原告提供之單據，而非自行詢價，估
      定之金額金額顯然過高云云。惟建築師之業務範圍包括辦
      理建築物及其實質環境之調查、測量、設計、監造、估價
      、檢查、鑑定等各項業務，並得代委託人辦理申請建築許
      可、招商投標、擬定施工契約及其他工程上之接洽事項，
      觀諸建築師法第16條規定甚明，可知建築之估價鑑定係屬
      其專業範圍，若原告所提之單據偏離行情，建築師公會本
      於其公正鑑定機構職責，自會將之減至行情範圍，其既予
      以採納，應認並未偏離行情，而被告僅空言其詢價結果，
      並未舉證以實其說，經本院闡明是否聲請補充鑑定，復表
      明「不用」等語（見本院卷第364頁），其上開所辯，自
      委無足採。
（四）原告對被告之侵權行為損害賠償請求權並未罹於民法第19
      7條第1項規定之請求權消滅時效：
      被告固以前詞為時效抗辯。然：
    ⒈按因侵權行為所生之損害賠償請求權，自請求權人知有損
      害及賠償義務人時起，2年間不行使而消滅。自有侵權行
      為時起，逾10年者亦同。民法第197條第1項著有明文。所
      謂「知有損害」，加害人之侵權行為如連續（持續）發生
      者，被害人之請求權亦不斷發生，則該請求權之消滅時效
      亦應不斷重新起算。因此，連續性侵權行為，於侵害終止
      前，損害仍在繼續狀態中，被害人無從知悉實際受損情形
      ，自無法行使損害賠償請求權，其消滅時效自應俟損害之
      程度底定知悉後起算（最高法院96年度台上字第188號 判
      決意旨參照）。
    ⒉查被告本件之侵權行為，係自被告自龍城建設點收系爭風
      管時起連續發生，且持續至系爭風管於109年10月26日遭
      原告僱工拆除之前，損害仍在繼續狀態中，原告在拆除系
      爭風管前，系爭房屋因系爭風管導致之損害仍會不斷發生
      ，損害仍在繼續狀態中，原告無從知悉實際受損之情形，
      揆諸上開說明，應認原告於109年10月26日之前，無法行
      使損害賠償請求權，至系爭風管於109年10月26日拆除後
      ，原告之損害方屬底定，而得起算侵權行為之請求權消滅
      時效，故原告於109年12月9日起訴請求被告賠償，並未罹
      於民法第197條第1項規定之請求權消滅時效，被告上開所
      辯，核屬無據。
（五）末按給付無確定期限者，債務人於債權人得請求給付時，
      經其催告而未為給付，自受催告時起，負遲延責任。其經
      債權人起訴而送達訴狀，或依督促程序送達支付命令，或
      為其他相類之行為者，與催告有同一之效力；遲延之債務
      ，以支付金錢為標的者，債權人得請求依法定利率計算之
      遲延利息；應付利息之債務，其利率未經約定，亦無法律
      可據者，週年利率為5%，民法第229條第2項、第233條第1
      項前段、第203條分別定有明文。本件原告請求被告給付
      侵權行為損害賠償部分，並無給付之確定期限，揆諸上開
      說明，被告應自起訴狀繕本送達或受催告時始負遲延責任
      。而本件原告請求被告給付之起訴狀係於109年12月23日
      送達被告，有本院送達證書1件附卷可考（見本院卷第107
      頁），則被告應自起訴狀繕本送達翌日即109年12月24日
      起始負遲延責任。據此，原告請求前開金額應自109年12
      月24日起至清償日止，按週年利率5%計算之法定遲延利息
      ，為有理由，應予准許。
五、綜上所述，原告基於侵權行為之法律關係，請求被告賠償41
    5,365元本息，為有理由，爰判決如主文第1項所示，逾此部
    分之請求，則無理由，應予駁回。
六、本件事證已明，兩造其餘攻擊防禦方法及所提證據，經斟酌
    後，核與本件之結論，不生影響，爰不一一論列，附此敘明
    。
七、原告固陳明願供擔保，請准宣告假執行，惟本判決所命給付
    之金額未逾500,000元，依民事訴訟法第389條第1項第5款規
    定，應依職權宣告假執行，並依被告聲請，酌定其如以主文
    第4項所定之金額為原告預供擔保，得免為假執行。至原告
    就敗訴部分所為之聲請，因訴之駁回而失所依據，不予准許
    。
八、訴訟費用負擔之依據：民事訴訟法第79條。
中　　華　　民　　國　　110 　年　　8 　　月　　6 　　日
                  民事第一庭  法  官  游育倫
以上正本係照原本作成。
如不服本判決，應於送達後20日內，向本院提出上訴狀並表明上
訴理由（須附繕本）。如委任律師提起上訴者，應一併繳納上訴
審裁判費。 
中　　華　　民　　國　　110 　年　　8 　　月　　12　　日
                              書記官  林彥丞